【裁判字號】    98,基簡,1041
【裁判日期】    990205
【裁判案由】    撤銷所有權移轉
【裁判全文】
臺灣基隆地方法院基隆簡易庭民事判決  98年度基簡字第1041號
原      告  丁○（台灣）商業銀行股份有限公司
法定代理人  乙○○
訴訟代理人  丙○○
            林岱怡
被      告  甲○○
            戊○○
上列當事人間請求撤銷所有權移轉事件，本院於民國99年2月2日
言詞辯論終結，判決如下：
    主  文
確認被告間於民國九十七年十二月十二日，就如附表所示之不動
產所為之買賣關係無效。
被告戊○○於民國九十七年十二月二十六日，就如附表所示之不
動產，經基隆市信義地政事務所以買賣為登記原因，所為之所有
權移轉登記應予塗銷。
訴訟費用新臺幣貳仟伍佰捌拾元，其中新臺幣壹仟貳佰壹拾伍元
元由被告戊○○負擔，餘由被告甲○○負擔。
    事實及理由
一、被告甲○○經合法通知，未於言詞辯論期日到場，核無民事
    訴訟法第386條所列各款情形，依民事訴訟法第436條第2項
    、第385條第1項前段之規定，准原告之聲請，由其一造辯論
    而為判決。
二、原告主張：
(一)被告甲○○之前向原告申領信用卡使用，經原告於民國97年
    5月19日核發卡號為「0000000000000000」信用卡1張，被告
    自97年8月起未依約繳納信用卡消費款，迄今尚欠原告新臺
    幣（下同）223,420元及利息未清償，近日原告依被告住址
    反查建物所有權人時，始發覺被告甲○○於97年12月12日將
    原為其所有如附表所示之不動產（下稱系爭不動產）出賣予
    其母即被告戊○○，並於同年月26日完成所有權移轉登記，
    然被告2人為母子關係，按一般社會通念，母子間之買賣實
    係無償，並無買賣價款之支付，且依遺產及贈與稅法第5條
    第6項規定，二親等以內親屬間財產之買賣視為贈與，依此
    誠難令人信服被告間確有買賣之債權債務或給付金錢之關係
    ，況系爭不動產所有權移轉登記後，抵押權之設定義務人仍
    為被告甲○○並未轉貸，顯與一般交易習慣有所違背，故被
    告間上開買賣行為顯係虛偽，被告間依無效之意思所為之物
    權移轉登記，依民法第113條：「無效法律行為之當事人，
    於行為當時，知其無效或可得而知者，應負回復原狀或損害
    賠償之責任。」規定，自應予塗銷並回復原狀，被告甲○○
    竟怠於行使回復原狀權利，原告為被告甲○○之債權人，且
    系爭不動產之抵押權人優先債權約為1,761,000元，而系爭
    不動產之預估價值為2,095,800元，足見系爭不動產所有權
    移轉登記塗銷後，原告聲請拍賣仍有實益，原告自得依民法
    第242條前段：「債務人怠於行使權利時，債權人因保全債
    權，得以自己之名義，行使其權利。」規定行使代位權，請
    求被告戊○○塗銷所有權登記並回復為被告甲○○所有。縱
    該買賣契約有效，然被告2人為母子關係，被告戊○○對被
    告甲○○所負債務尚未清償之事實，自屬知之甚詳，故被告
    戊○○於行為時，應明知其所為之買賣行為使被告甲○○積
    極財產減少，明顯侵害原告之債權，依民法第244條第2項（
    起訴狀誤寫為「第3項」）：「債務人所為之有償行為，於
    行為時明知有損害於債權人之權利者，以受益人於受益時亦
    知其情事者為限，債權人得聲請法院撤銷之。」規定，原告
    亦得聲請撤銷被告間之買賣行為。
(二)基於前述，聲明：
  1.先位聲明：
 (1)確認被告間就系爭不動產於97年12月26日所為以買賣為移轉
    所有權登記原因之買賣契約無效；
 (2)被告甲○○就系爭不動產於97年12月26日所為以買賣為原因
    所為之所有權移轉登記應予塗銷。
  2.備位聲明：
 (1)被告間就系爭不動產於97年12月26日以買賣為登記原因所為
    之所有權移轉登記，其買賣之債權行為及移轉登記之物權行
    為，均應予撤銷；
 (2)上開所有權移轉登記應予塗銷，並回復登記予被告甲○○所
    有。
三、被告戊○○到庭陳述略以：系爭不動產是被告戊○○買給被
    告甲○○，因被告甲○○付不起貸款，所以都是被告戊○○
    繳納貸款，被告戊○○即要求被告甲○○將系爭不動產所有
    權移轉予被告戊○○，由被告戊○○再繼續繳貸款；被告戊
    ○○不知被告甲○○在外尚欠有其他債務，亦無能力為被告
    甲○○清償，被告甲○○並無其他財產，目前亦不知去向，
    故被告戊○○同意將系爭不動產所有權回復為被告甲○○所
    有。
四、得心證之理由：
(一)按確認法律關係之訴，非原告有即受確認判決之法律上利益
    者，不得提起之，民事訴訟法第247 條前段定有明文。而該
    條所謂即受確認判決之法律上利益，係指因法律關係之存否
    不明確，致原告在私法上之地位有受侵害之危險，而此項危
    險得以對於被告之確認判決除去之者而言（最高法院42年臺
    上字第1031號判例參照）。原告主張其為被告甲○○之債權
    人，被告甲○○無任何財產可供清償其積欠原告之債務，被
    告就系爭不動產所為之買賣行為係出於通謀虛偽意思表示，
    被告甲○○以上開買賣行為為原因將系爭不動產所有權移轉
    登記予被告戊○○，致原告上開債權無法受償，則被告間就
    系爭不動產是否出於通謀虛偽意思表示而為買賣、移轉，關
    乎原告就其對被告甲○○之債權得否獲得滿足，原告自有確
    認被告間就系爭不動產買賣契約關係是否存在之確認利益，
    其提起本件確認之訴，於法即無不合，先予敘明。
(二)經查，原告主張被告甲○○向原告申請信用卡使用，自97年
    8月起即未依約繳清信用卡帳款，現尚積欠原告信用卡消費
    款本金223,429元及利息未清償，被告甲○○於97年12月26
    日將其所有系爭如附表所示不動產以買賣為原因移轉登記為
    被告戊○○所有，被告甲○○已無其他財產足資清償對原告
    所負債務之事實，業據其提出信用卡申請書、土地及建物登
    記謄本、異動索引等件影本為證，並有基隆市信義地政事務
    所98年12月16日基信地所一字第0980008687號函附97年基信
    字第08124號不動產所有權移轉登記相關資料影本在卷可憑
    。被告戊○○亦於98年12月29日言詞辯論期日到庭自陳：「
    …他（即被告甲○○）現在應該也沒有在工作，另外他也沒
    有其他財產，人也不知道跑哪裡去了。」等語，則原告上開
    主張，應堪認為真實。
(三)按表意人與相對人通謀而為虛偽意思表示者，其意思表示無
    效，民法第87條第1項前段定有明文。所謂通謀為虛偽意思
    表示，乃指表意人與相對人互相故意為非真意之表示而言，
    故相對人不僅須知表意人非真意，並須就表意人非真意之表
    示相與為非真意之合意，始為相當（最高法院62年台上字第
    316號判例要旨可資參照）。原告主張被告2人就系爭不動產
    之買賣契約所為之意思表示係屬通謀虛偽意思表示，經被告
    戊○○於98年12月29日、99年2月2日言詞辯論期日到庭自承
    ：「系爭房地（即系爭不動產）本來就是我買給我兒子甲○
    ○，因為他付不起貸款，所以都是拿我的錢去繳貸款，所以
    我就要他把房地過還給我，我再繼續繳貸款，…」、「我兒
    子沒有辦法繳房屋貸款，所以我才要他把房屋過戶給我，然
    後由我繼續繳納房屋貸款，…」，觀諸被告戊○○上開所陳
    ，被告甲○○將系爭不動產所有權移轉登記予被告戊○○，
    顯然僅係因被告甲○○無資力再支付房屋貸款，雙方並無民
    法第345條所定買賣契約成立必要之點即「一方移轉財產權
    於他方」、「他方支付價金」之合意，被告2人間就系爭不
    動產既無實際交易行為，原告主張被告就系爭不動產之買賣
    係出於通謀虛偽意思表示，自堪信為真實。從而，原告請求
    確認被告2人間就系爭不動產所為之買賣關係不存在，自屬
    有理由。
(四)次按債務人怠於行使其權利時，債權人因保全債權，得以自
    己之名義，行使其權利，民法第242條前段定有明文。債務
    人與第三人通謀而為虛偽意思表示，其意思表示無效，債權
    人得依同法第242條規定，代位行使債務人之權利，訴請第
    三人回復原狀，以保全其債權；債權人主張債務人與第三人
    所為之不動產買賣，係通謀虛偽意思表示，而代位債務人請
    求塗銷不動產移轉登記者，僅得向該第三人為之（最高法院
    88年台上字第2122號判決要旨、71年台上字第4342號判例要
    旨可資參照）。查被告2人間就系爭不動產所為之買賣行為
    ，及物權行為均係出於通謀虛偽意思表示，已如前述，準此
    ，因出於通謀虛偽意思表示所成立之買賣債權契約及其所有
    權移轉登記之物權行為自應認為無效，系爭不動產之所有權
    自始不生移轉之效力而仍屬被告甲○○所有，被告甲○○自
    可請求被告戊○○塗銷上開所有權移轉登記，而被告甲○○
    並未為之。次查原告為被告甲○○之債權人，本可聲請拍賣
    被告甲○○之財產以滿足其債權，惟被告甲○○除系爭不動
    產外，並無其他財產可供原告強制執行求償；又系爭不動產
    之抵押權人優先債權約為1,761,000元，系爭不動產之預估
    價值為2,095,800元，本院參酌系爭不動產坐落位置、面積
    ，認原告粗估系爭不動產之價值約為2,095,800元，尚屬適
    當，倘以賣得價金扣除優先債權數額後，原告尚可就剩餘價
    金334,800元受償，足見系爭不動產所有權移轉登記塗銷後
    ，原告聲請拍賣仍有實益，惟被告甲○○並未請求被告戊○
    ○塗銷所有權移轉登記，致系爭不動產現登記名義人仍為被
    告戊○○，原告因而無法聲請拍賣被告甲○○所有之系爭不
    動產受償，被告甲○○自屬怠於行使其所有權利，原告之債
    權即有保全之必要，是原告依前揭民法第242條前段規定，
    為保全債權之必要，代位被告甲○○請求被告戊○○塗銷上
    開所有權移轉登記，即屬有據。
(五)綜上所述，原告依民法第242條規定，先位請求確認被告間
    就系爭不動產所為之買賣行為不存在，並請求塗銷以該買賣
    行為為原因所為之所有權移轉登記，為有理由，應予准許。
    又預備訴之合併，係以當事人先位之訴有理由，為備位之訴
    裁判之解除條件；先位之訴無理由，則為備位之訴裁判之停
    止條件。本件原告先位之訴既為有理由，是本院就其備位之
    訴，即毋庸予以審究，附此敘明。
(六)據上論結，本件原告先位之訴為有理由，依民事訴訟法第85
    條第1項前段、第78條、第87條第1項，判決如主文。
中    華    民    國    99    年    2     月    5     日
                  基隆簡易庭法  官  王翠芬
以上正本係照原本作成。
對於本件判決如有不服，應於收受送達後20日內向本院提出上訴
書狀，上訴於本院合議庭，並按他造當事人之人數附具繕本。
中    華    民    國    99    年    2     月    5     日
                            書記官  林建清
附表：
┌─┬──┬───────┬───┬──────────────┬────┐
│編│    │              │建築式│  建物面積（平方公尺）      │  權利  │
│  │    │基  地  坐  落│樣主要├────────┬─────┤        │
│  │建號│--------------│建築材│  樓 層 面 積   │附屬建物主│        │
│  │    │建  物  門  牌│料及房│                │要建築材料│        │
│號│    │              │屋層數│                │及用途    │  範圍  │
├─┼──┼───────┼───┼────────┼─────┼────┤
│1 │基隆│基隆市信義區基│5層樓 │4層：92.01      │陽台11.53 │  全部  │
│  │市○○○段182地號   │鋼筋混│                │          │        │
│  │義區│------------  │凝土造│                │          │        │
│  │基瑞│基隆市信義區深│      │                │          │        │
│  │段第│澳坑路228號4樓│      │                │          │        │
│  │189 │              │      │                │          │        │
│  │建號│              │      │                │          │        │
└─┴──┴───────┴───┴────────┴─────┴────┘
┌─┬───────────────┬──────┬───────────┐
│編│地號                          │面積        │權利範圍              │
│號│                              │            │                      │
├─┼───────────────┼──────┼───────────┤
│  │基隆市○○區○○段182地號     │2255.76     │10000分之140          │
│1 │                              │平方公尺    │                      │
└─┴───────────────┴──────┴───────────┘

司法院資訊處製作；財團法人民間司法改革基金會備份。
